【裁判字號】    97,家抗,15
【裁判日期】    970128
【裁判案由】    指定遺產管理人
【裁判全文】
臺灣臺南地方法院民事裁定             97年度家抗字第15號
抗  告  人  財政部國有財產局臺灣南區辦事處臺南分處
法定代理人  甲○○
相  對  人  乙○○
            丙○○
            丁○○
上列抗告人因與相對人間就被繼承人黃錦南選任遺產管理人事件
，對於中華民國96年12月25日本院96年度財管字第122號裁定提
起抗告，本院裁定如下：
    主      文
抗告駁回。
抗告程序費用新臺幣壹仟元由抗告人負擔。
    理      由
一、按先順序繼承人均拋棄其繼承權時，由次順序之繼承人繼承
    。其次順序繼承人有無不明或第四順序之繼承人均拋棄其繼
    承權者，準用關於無人承認繼承之規定。又按繼承開始時，
    繼承人之有無不明者，由親屬會議於一個月內選定遺產管理
    人，並將繼承開始及選定遺產管理人之事由，向法院報明。
    第1178條所定之期限屆滿，無繼承人承認繼承時，其遺產於
    清償債權，並交付遺贈物後，如有賸餘，歸屬國庫。繼承人
    有無不明而不能依民法第1177條選定遺產管理人時，得由利
    害關係人聲請法院選任之。民法第1176條第6項、第1177條
    、第1185條及第1178條第2項分別定有明文。
二、本件相對人（即原審聲請人）於原審法院聲請意旨略以：緣
    被繼承人黃錦南於民國96年7月1日死亡，因被繼承人之負債
    大於資產，致其法定繼承人全部拋棄繼承權，而被繼承人之
    弟黃錦標於96年1月10日死亡，由於黃錦標無子嗣，父母亦
    皆死亡，是由第三順序之兄弟姊妹即相對人3人、被繼承人
    黃錦南、黃錦文共同繼承黃錦標之遺產，惟因被繼承人黃錦
    南之親屬會議成員人數不足而未能於一個月內選定遺產管理
    人，致相對人對被繼承人黃錦南之遺產無法行使權利，為處
    理被繼承人黃錦南與相對人公同共有之不動產（共同繼承黃
    錦標之遺產），基於利益迴避及確保相為人之權利，爰聲請
    選任國有財產局為被繼承人之遺產管理人等語。
三、原審法院裁定以：相對人主張之上開事實，業據其提出除戶
    謄本、戶籍謄本、繼承系統表、本院家事庭通知影本、土地
    登記第一類謄本為證，並經本院依職權調閱本院96年度繼字
    第1346、15 53、1711號拋棄繼承案卷查核屬實，自堪信相
    對人之主張為真實。又被繼承人黃錦南之繼承人均已聲明拋
    棄繼承權，且未準用民法第1177條規定選定遺產管理人，相
    對人既與被繼承人黃錦南公同共有黃錦標之不動產，則其以
    利害關係人之身分聲請選任被繼承人黃錦南之遺產管理人，
    核與上開規定並無不合，應予准許。
四、抗告意旨略以：
（一）查本件本院96年財管字第122號民事裁定，據相對人乙○
      ○3人陳稱被繼承人黃錦南於96年7月1日死亡，因被繼承
      人黃錦南之負債大資產，致其法定繼承人全部拋棄繼承權
      ，而被繼承人黃錦南之弟黃錦標於96年1月10日死亡，由
      於黃錦標無子嗣，父母亦皆死亡，是由第三順位之兄弟姊
      妹即相對人等3人、被繼承人黃錦南、黃錦文共同繼承黃
      錦標之遺產，惟因被繼承人黃錦南之親屬會議成員人數不
      足而未能於一個月內選定遺產管理人，致相對人等3人對
      被繼承人黃錦南之遺產（共同繼承黃錦標之遺產），基於
      利益迴避及確保相對人之權益，而向本院聲請選任抗告人
      為被繼承人黃錦南之遺產管理人，合先敘明。
（二）惟查本件因被繼承人黃錦南後於黃錦標死亡，依規定得繼
      承黃錦標之部份遺產，惟因被繼承人黃錦南之負債大於遺
      產，故其法定繼承人全部拋棄繼承，按司法院74年10月15
      日（74）院台廳一字第05786號函示：「嗣後各地方法院
      受理有關無人承認繼承遺產管理事件時，…因此類拋棄繼
      承事件，多屬遺債大於遺產，形同破產，儘量避免選任國
      有財產局為遺產管理人。」，而本件如第2項理由所述極
      有可能屬於遺債大於遺產，依上開司法院函示應儘量避免
      選任國有財產局為遺產管理人，原裁定實有不當自明；另
      縱其法定繼承人拋棄繼承並非不可擔任遺產管理人，且法
      亦無禁止之規定，況繼承人對被繼承人生前之債權債務關
      係，及相關證件取得亦較抗告人清楚及容易，故就適任性
      方面加以考量，除其最近親屬外，實不作第2人想。且被
      繼承人是否另有其他債權債務關係存在，均需全面予以了
      解，因此抗告人僅係國有財產之管理機關，於被繼承人之
      遺債大於遺產之際，而選任抗告人為遺產管理人，抗告人
      恐力有未逮，故抗告人認本件仍應選任被繼承人之最近親
      屬為遺產管理人為宜。
（三）再者，相對人乙○○、丙○○及丁○○等3人為黃錦標之
      繼承人，豈能僅希望坐收應得之遺產權利，而不負擔管理
      遺產之義務，逕而請求本院裁定選任抗告人為被繼承人黃
      錦南之遺產管理人，且相對人等亦為被繼承人黃錦南之最
      近親屬，對於被繼承人黃錦南與黃錦標之財產狀況必定較
      抗告人了解，取得相關證件亦較抗告人容易，倘僅以因被
      繼承人黃錦南之遺產最終將歸屬抗告人管理，而請求本院
      裁定選任抗告人為被繼承人黃錦南之遺產管理人，其理由
      實過於空泛且牽強。
（四）末按，抗告人係國有財產之管理機關，而國庫對於無人繼
      承遺產向有期待權，若被繼承人尚有剩餘遺產得以歸屬國
      庫，則選任抗告人為遺產管理人方有實益。審就本件既有
      遺債大於遺產之虞，若選任抗告人為遺產管理人，則抗告
      人仍須善盡管理人之責任為其管理遺產、處理債務等問題
      ，其間所耗費之人力、時間實難以金錢衡量; 且管理期間
      所需之花費亦由國庫代為墊付，而若結果落得其遺產不足
      以清償，不僅國庫利益受損，更有甚者，導致利用全民資
      源負擔個人私務支出，無異使公器淪為私用，實不符社會
      公平原則。
五、經查：
（一）本件相對人聲請之前開事實，業據其提出除戶謄本、戶籍
      謄本、繼承系統表、本院家事庭通知影本、土地登記第一
      類謄本為證，並經本院依職權調閱本院96年度繼字第1346
      、15 53、1711號拋棄繼承案卷查核屬實，自堪信相對人
      之主張為真實。又被繼承人黃錦南之繼承人均已聲明拋棄
      繼承權，且未準用民法第1177條規定選定遺產管理人，相
      對人又與被繼承人黃錦南公同共有黃錦標之不動產，揆諸
      前開說明，其自係被繼承人黃錦南之利害關係人，從而，
      相對人以其為利害關係人聲請選任被繼承人黃錦南之遺產
      管理人，自屬有據。（二）司法院前述函示，僅謂儘量避
      免選任抗告人為遺產管理人，並非謂不得選任其為遺產管
      理人，無非著眼於國有財產之考量，對於法院亦無拘束力
      。又被繼承人生前之債權債務關係、財產狀況及相關證件
      ，抗告人得依其他方式獲悉或取得，於其管理遺產上並無
      困難，而上開文件資料被繼承人之最近親屬未必最為知悉
      。且被繼承人之全體繼承人拋棄繼承，已無利害關係，如
      選定其等擔任遺產管理人，實難期其將來執行職務能克盡
      職守，公正客觀，以善盡管理人之職務，如此對債權人實
      不公允，為期公正，實不宜選任彼等為遺產管理人。抗告
      意旨主張「另縱其法定繼承人拋棄繼承並非不可擔任遺產
      管理人，且法亦無禁止之規定，況繼承人對被繼承人生前
      之債權債務關係，及相關證件取得亦較抗告人清楚及容易
      ，故就適任性方面加以考量，除其最近親屬外，實不作第
      2人想。且被繼承人是否另有其他債權債務關係存在，均
      需全面予以了解，因此抗告人僅係國有財產之管理機關，
      於被繼承人之遺債大於遺產之際，而選任抗告人為遺產管
      理人，抗告人恐力有未逮，故抗告人認本件仍應選任被繼
      承人之最近親屬為遺產管理人為宜。」、「相對人乙○○
      、丙○○及丁○○等3人為黃錦標之繼承人，豈能僅希望
      坐收應得之遺產權利，而不負擔管理遺產之義務，逕而請
      求本院裁定選任抗告人為被繼承人黃錦南之遺產管理人，
      且相對人等亦為被繼承人黃錦南之最近親屬，對於被繼承
      人黃錦南與黃錦標之財產狀況必定較抗告人了解，取得相
      關證件亦較抗告人容易，倘僅以因被繼承人黃錦南之遺產
      最終將歸屬抗告人管理，而請求本院裁定選任抗告人為被
      繼承天黃錦南之遺產管理人，其理由實過於空泛且牽強。
      」自無可取。
（三）被繼承人之遺產，於遺產管理人完成清償債權並交付遺贈
      物等清算程序前，是否有賸餘，無從知悉。而依上述說明
      ，各順序之繼承人均拋棄繼承者，其剩餘財產歸屬國庫，
      而抗告人為國庫之綜理機關，為國有財產法第9條第2項所
      明定，其備有財產管理之專才，雖其經費支出屬國家資源
      ，但保護無人繼承財產之債權人之權利，亦屬政府之義務
      。於遺產管理人指定之實際運作，仍認選任國有財產局為
      遺產管理人較為妥適。抗告意旨以：「抗告人係國有財產
      之管理機關，而國庫對於無人繼承遺產向有期待權，若被
      繼承人尚有剩餘遺產得以歸屬國庫，則選任抗告人為遺產
      管理人方有實益。審就本件既有遺債大於遺產之虞，若選
      任抗告人為遺產管理人，則抗告人仍須善盡管理人之責任
      為其管理遺產、處理債務等問題，其間所耗費之人力、時
      間實難以金錢衡量；且管理期間所需之花費亦由國庫代為
      墊付，而若結果落得其遺產不足以清償，不僅國庫利益受
      損，更有甚者，導致利用全民資源負擔個人私務支出，無
      異使公器淪為私用，實不符社會公平原則。」，亦無可採
      。
（四）綜上所述，原審法院據此指定抗告人為被繼承人之遺產管
      理人，經核並無不合，抗告意旨復未述明原裁定選任其為
      被繼承人之遺產管理人有何違法或其他不當之處，其提起
      抗告，聲明廢棄原裁定，非有理由。
六、據上論結，本件抗告為無理由，爰依非訟事件法第21條第2
    項、第46條，民事訴訟法第495條之1第1項、第449條第1項
    、第95條、第78條，裁定如主文。
中    華    民    國    97    年    1     月    28    日
                    家事法庭    審判長法  官  鍾宗霖
                                      法  官  林富郎
                                      法  官  楊佳祥
上為正本係照原本作成。
抗告人如不服本裁定，僅得於收受本裁定正本送達後10日內以適
用法規顯有錯誤為理由，向本院提出再抗告狀（須附繕本1份及
繳納再抗告裁判費新台幣1000元），經本院許可後後始可再抗告
於最高法院。
中    華    民    國    97    年    1     月    28    日
                                      書記官   葉芳如


司法院資訊處製作；財團法人民間司法改革基金會備份。
